【裁判字號】    98,交聲,387
【裁判日期】    981118
【裁判案由】    違反道路交通管理處罰條例聲明異議
【裁判全文】
臺灣基隆地方法院交通事件裁定         98年度交聲字第387號
移送機關即  交通部公路總局台北區監理所基隆監理站
原處分機關
異  議  人  甲○○
即受處分人
上列受處分人因違反道路交通管理處罰條例案件，對於交通部公
路總局臺北區監理所基隆監理站98年11月02日所為之處分（原處
分案號：基監字第裁42-RB0000000號），聲明異議，本院裁定如
下：
   主  文
原處分撤銷。
甲○○不罰。
    理  由
一、原處分意旨略以：異議人即受處分人（下稱異議人）於民國
    96年10月18日21時38分許，駕駛車牌號碼K8－6868號自用小
    客車，行經基隆市○○路○段與樂一路口處，經基隆市警察
    局第四分局值勤警員測得其吐氣所含酒精成分為每公升0.66
    毫克，而有「汽車駕駛人酒精濃度超過規定標準（0.55以上
    ）」之違規行為，由該值勤警員以基隆市警察局基警交字第
    RB0000000 號違反道路交通管理事件通知單予以舉發，雖異
    議人該案同時犯公共危險罪，經臺灣基隆地方法院檢察署檢
    察官以96年度偵字第5501號為緩起訴處分確定，緩起訴期間
    為1 年，且異議人應於緩起訴處分確定後5 個月期間內向指
    定之公益團體、地方自治團體或社區提供80小時之義務勞務
    （已履行），然「緩起訴」處分最終使被告免於受刑事追訴
    之效果與「不起訴」處分效果相同，性質上並非刑罰，核與
    行政罰法第26條所稱一事不二「罰」之要件不合，受緩起訴
    處分之人自不得以其已履行該處分所附帶內容為由，主張同
    一行為免受行政罰等語。
二、聲明異議意旨略以：異議人於96年10月18日21時38分許，駕
    駛車牌號碼K8－6868號自用小客車，行經基隆市○○路○ 段
    往安樂路1 段方向之交岔路口處，與他車發生碰撞，致他人
    受傷，業經臺灣基隆地方法院檢察署檢察官為緩起訴處分（
    異議人誤載為臺灣基隆地方法院交通判決），嗣後交通部公
    路總局台北區監理所基隆監理站仍對異議人裁處新臺幣4950
    0 元之罰鍰，有違「一事不二罰」原則，為此聲明異議，請
    求撤銷原處分。
三、按汽車駕駛人飲用酒類或其他類似物後其吐氣所含酒精濃度
    超過每公升0.25毫克或血液中酒精濃度超過百分之0.05以上
    者，不得駕車，道路交通安全規則第114 條第2 款定有明文
    ；又汽車駕駛人，駕駛汽車經測試檢定有酒精濃渡超過規定
    標準者，處新臺幣15000 元以上60000 元以下罰鍰，並當場
    移置保管該汽車及吊扣其駕駛執照一年，並應接受道路交通
    安全講習，道路交通管理處罰條例第24條第1 項第2 款、第
    35條第1 項第1 款亦有明文規定。
四、經查：
  (一)異議人於前揭時、地，酒後駕駛上開自用小客車，經警測其
    呼氣所含酒精濃度為每公升0.66毫克而為警掣單舉發，並經
    臺灣基隆地方法院檢察署檢察官於96年11月19日以96年度偵
    字第5501號為緩起訴處分確定，緩起訴期間為1 年，且受處
    分人應於緩起訴處分確定後5 個月期間內向指定之公益團體
    、地方自治團體或社區提供80小時之義務勞務（已履行），
    迄今業已期滿未經撤銷等情，業據異議人所不爭執，並有基
    隆市警察局基警交字第RB0000000 號舉發違反道路交通管理
    事件通知單影本、臺灣基隆地方法院檢察署檢察官96年度偵
    字第5501號緩起訴處分書影本及臺灣高等法院被告前案紀錄
    表各1 份在卷可稽，是異議人上揭違規事實，應堪認定。
  (二)按依94年2 月5 日公布，95年2 月5 日施行之行政罰法第26
    條規定：「一行為同時觸犯刑事法律及違反行政法上義務規
    定者，依刑事法律處罰之。但其行為應處以其他種類行政罰
    或得沒入之物而未經法院宣告沒收者，亦得裁處之。前項行
    為如經不起訴處分或為無罪、免訴、不受理、不付審理之裁
    判確定者，得依違反行政法上義務規定裁處之」，即所謂一
    事不二罰原則，探究其立法目的，無非以一行為同時觸犯刑
    事法律及違反行政法上義務規定時，由於刑罰與行政罰同屬
    不法行為之制裁，而刑罰之懲罰作用較強，依刑事法律處罰
    即足資警惕，實無一事二罰（即再處行政罰）之必要，但罰
    鍰以外之沒入或其他種類行政罰，因兼具維護公共秩序之作
    用，為達行政目的，行政機關仍得併予裁處。至於刑事訴訟
    法第253 條之1 所指之緩起訴處分，其內容、要件與依刑事
    訴訟法第252 條所為之不起訴處分迥異，緩起訴處分為介於
    起訴、與微罪職權不起訴間之緩衝設計，倘檢察官為緩起訴
    處分時，依刑事訴訟法第253 條之2 第1 項規定對被告所為
    之指示及課予之負擔，雖非刑罰，然被告另需於一定期間內
    遵守或履行刑事訴訟法第253 條之2 各款所規定之金錢給付
    、勞務給付及處遇措施等事項，自非得與「不起訴」處分等
    同視之，且因涉及被告之人身自由及財產之拘束，產生未經
    裁判即終局處理案件之實質效果，自應考慮被告之意願。是
    以，無論檢察官課以被告以上何種負擔，雖此等負擔並非「
    刑罰」，但性質上應屬「實質制裁」，已對被告權利產生影
    響，檢察官對受處分人所為之緩起訴處分，實已產生實質刑
    罰之效果。
  (三)又「緩起訴」處分之最終雖使被告免於刑事訴追之效果，與
    「不起訴」處分之效果相同，然觀諸刑事訴訟法第253 條之
    1 第1 項係91年2 月8 日增訂，行政罰法係94年2 月5 日公
    布，而制定在後之行政罰法第26條第2 項僅臚列「不起訴處
    分或無罪、免訴、不受理、不付審理之裁判確定者」，而未
    將「緩起訴處分」納入，應係立法者有意排除，而非法律漏
    洞，本於對被告不利益之規定不得任意擴張解釋之原則，行
    政罰法第26條第2 項所謂「不起訴處分確定」之規定自不應
    任意擴張包括「緩起訴處分」。故檢察官為緩起訴處分時如
    已對被告課予指示及負擔，應視為已依刑事法律受到處罰，
    不得再處以行政罰鍰為宜。再者，道路交通主管機關對於汽
    車駕駛人之酒後駕車行為，依道路交通管理處罰條例第35條
    第1 項第1 款規定予以裁罰，係對行為人違反行政法上義務
    規定之行政罰，且該條例關於一行為同時觸犯刑事法律及違
    反行政法上義務規定者，並無特別規定，是以，汽車駕駛人
    酒後駕車行為，經測試檢定酒精濃度超過規定標準，同時涉
    犯刑法第185 條之3 之公共危險罪嫌者，道路交通主管處罰
    機關除有上開行政罰法第26條第1 項但書規定，得處以其他
    種類行政罰之情形外，關於罰鍰部分，即應依上開行政罰法
    第26條及道路交通管理處罰條例第10條規定，移送該管地方
    法院檢察署處理，於移送後，除有上開行政罰法第26條第2
    項所定不起訴等事由，得依違反行政法上義務規定裁處者外
    ，不得再依道路交通管理處罰條例第35條第1 項第1 款規定
    ，裁處行為人罰鍰之行政罰。
  (四)查本件異議人上開酒後駕車之行為，係屬同時觸犯刑事法律
    及違反行政法上義務規定之行為，業經臺灣基隆地方法院檢
    察署檢察官以96年度偵字第5501號緩起訴處分確定，並令受
    處分人向指定之公益團體、地方自治團體或社區提供80小時
    之義務勞務給付，雖非刑法所定刑罰之種類，然已對受處分
    人名譽、心理產生相當制約並影響被告之自由等權利，揆諸
    前揭之規定及說明，上開緩起訴處分已產生實質刑罰效果，
    應實質該當行政罰法第26條第1項之「依刑事法律」之處罰
    效果，而非不起訴處分甚明，則原處分機關依法自不得再對
    異議人裁處罰鍰。
  (五)綜上所述，原處分機關依道路交通管理處罰條例第35條第1
    項第1 款規定，裁處罰鍰49500 元，與法未合，應認異議人
    之異議為有理由，自應由本院將原處分撤銷，並裁定如主文
    第2 項所示，以資適法。
五、據上論斷，應依道路交通案件處理辦法第20條前段，裁定如
    主文。
中    華    民    國    98    年    11    月    18    日
                    交通法庭法  官  黃梅淑
以上正本證明與原本無異。
對於本件裁定如有不服，應於收受送達後5 日內，向本院提出抗
告書狀，敘述抗告之理由，抗告於臺灣高等法院。
中    華    民    國    98    年    11    月    18    日
                            書記官  盧鏡合


司法院資訊處製作；財團法人民間司法改革基金會備份。
